【裁判字號】    89,訴,3570
【裁判日期】    900313
【裁判案由】    損害賠償
【裁判全文】
臺灣高雄地方法院民事判決  八十九年度訴字第三五七０號
    原      告    甲○○○○○.
    被      告    中國石油股份有限公司
    法定代理人    丙○○
    被      告    陽明海運股份有限公司
    法定代理人    乙○○
    右二人共同
    訴訟代理人    林昇格律師                住台北市○○○路○段七十七號六樓之一
    複代  理  人  李志成律師                住台北市○○○路○段七七號六樓之一
右當事人間請求損害賠償事件，本院判決如左：
    主      文
    事      實
    理      由
中      華      民      國    九十      年      三      月     十三     日
                                臺灣高雄地方法院民事第一庭
~B法  官  陳信旗
右正本證明與原本無異。
如不服本判決，應於送達後廿日內，向本院提出上訴狀。
~B書記官  梁  竫
中      華      民      國    九十      年      三      月     十三     日
為請求損害賠償事：
      訴之聲明
一、被告等應給付原告新台幣（下同）壹佰貳拾萬元正及自本起訴狀繕本送達翌日起
    至清償日止，按年息百分之五計算之利息。
二、訴訟費用由被告等負擔。
三、請准原告供現金或等值之銀行可轉讓無記名定期存款單為擔保，宣告假執行。
      事實及理由
一、程序部分：
  (一)緣於民國八十六年十月七日，被告陽明海運股份有限公司（下稱陽明公司）所營
    運之「長運輪」油船在高雄港外海爆炸，致被告中國石油股份有限公司（下稱中
    油公司）之燃料油外漏污染附近海域造成公害糾紛事件，致原告權利受到損害，
    因本件侵權行為之行為地在高雄外海，職是依民事訴訟法第十五條第一項規定，
    鈞院有權管轄本事件，合先敘明。
  (二)本公害糾紛事件，經申請調處、再調處及裁決後，頃於八十九年十二月七日奉接
    行政院環境保護署八十九年十二月六日環署裁字第００五一九四八號函（如附
    件一）檢附裁決書正本，裁示文主：「一申請人（即原告）之請求駁回。二裁決
    費用由申請人負擔。」原告爰依公害糾紛處理法第三十九條第一項規定於二十日
    內提起本件之訴訟，是本件訴訟提起之時間尚未罹於民法第一百九十七條第一項
    二年之損害賠償請求權之消滅時效。
二、實體部分：
  (一)緣於民國八十六年十月七日，陽明公司所營運之「長運輪」油船在高雄港外海維
    修，因不慎引起燃燒，致該輪右舷第七號油櫃炸開一個大洞造成所裝載中油公司
    之燃料油嚴重漏油污染高雄縣、市外海海域及沙灘沿岸（如原證一），案經高雄
    市蝦業繁養殖協會人員於翌日下午五時四十分許，在高雄市小港區海豐里海岸養
    殖區抽水管處採取海水樣品一瓶；八十六年十月九日上午十一時十分許該協會人
    員復會同高雄市政府建設局漁業處、中油公司大林煉油廠環保組及中環科技等單
    位人員在上開同一地點履勘採樣，計採海水樣品一瓶、油膏壹瓶（如原證二），
    上開樣品經中油公司大林煉油廠送請「中環科技事業股份有限公司」檢測結果－
    「八十六年十月八日」之樣品海水，總油脂 854mg＼Ｌ、ＣＯＤ（高鹵素）46.7
    mg＼Ｌ」，嗣因中油公司在高雄外海大量噴灑除油劑後致「八十六年十月九日之
    樣品海水，總油脂遽降為64.5mg＼Ｌ、ＣＯＤ60.1mg＼Ｌ」，此有中油公司大林
    煉油廠八十七年二月十六日環監字第L87020163 號書函所附「樣品檢驗報告」二
    紙為憑（如原證三），惟高雄縣、市外海海水質及沙灘沿岸受漏油污染之影響，
    仍應以案發當時未噴灑除油劑前之狀況為準，是依行政院環保署所公告乙類海域
    八十七年總油脂之限值為 100mg＼Ｌ之標準來看，本案案發當時之高雄外海海水
    成分所含總油脂量已超過上開之限值甚多，此有行政院環保署八十七年三月五日
    環署水字第００一一０００號函可參（如原證四）。本案嗣經行政院農業委員
    會以八十七年三月二十一日農漁字第八七一一二六七八號函請國立台灣海洋大
    水產養殖學系、國立中山大學海洋資源學系、台灣省水產試驗所等公正專業機構
    單位，就海水含有總油脂 854mg＼Ｌ之該海域，原告引用該海域之海水從事蝦苗
    繁養殖時，對其存活率有無影響惠示卓見（如原證五），茲據該等專業機構單位
    答復如左：
    1.國立中山大學海洋環境系復以：「由十月八日下午五時四十分所採回海水樣中
      ，總油脂之分析量高達 854mg＼Ｌ：：油於『長運輪爆炸事件』才於採樣前一
      日發生，所以顯然此部分總油脂中係以礦物性油脂之成分占大多數，如此高成
      份之油脂濃度顯然會對養殖業造成影響：：包括阻礙海面上大氣輸氧至海水中
      之能力，附著在海洋生物呼吸系統器官上（例：鰓等），而引起窒息死亡，及
      海洋生物直接攝食而引起中毒等影響。然而，十月九日上午十一時十分所採回
      水樣中，顯示總油脂含量已降至64.5mg＼Ｌ，其原因可能為  貴公司（即中油
      公司）噴灑除油劑，將油污打散成小油滴：：在長運輪爆炸後一週內，油脂濃
      度下降的非常快：：但生態之影響評估及判定，水質濃度並不能直接推估其影
      響性，仍需靠長期監測及分析海洋中生物體內含量，才可以加以斷定其影響性
      。」（如原證六）。
    2.國立台灣海洋大學水產養殖學系以八十七年三月二十五日八七水養字第０００
      一一號復以：「：：油脂濃度 854mg＼Ｌ：：之海水已超過行政院環保署規定
      丙類海域水體之範圍（礦物油脂二毫克＼公升以下）：：甚多，不適合引用此
      海水從事魚、蝦苗繁養殖。」（如原證七）。
    3.台灣省水產試驗所以八十七年三月二十七日水養字第一四三九號復以：「：：
      二目前水產用水水質基準之油脂含量以不超過十毫克＼公升為準，而ＣＯＤ值
      則以五毫克＼公升以下為適當。三油脂污染對魚介類之毒害作用主要有二種：
      (一)油污整片覆蓋生物體或掩蓋整個鰓部，使氣體交換不良，呼吸困難，窒息而
      死。(二)油污中的有機溶劑溶於水，致使水中生物死亡及因池水無法進行光合作
      用導致欠氧而危及魚、蝦之生存：：。四：：海水油脂含量為 854毫克＼公升
      ：：但高於水產用水水質基準（十毫克＼公升）甚多，長期引用該海水從事魚
      、蝦苗孵化、繁養殖時，恐將影響魚、蝦苗之存活率及商品價值。五該案之Ｃ
      ＯＤ檢驗值為46.7毫克＼公升，亦高於水產用水水質基準（五毫克＼公升）甚
      多：：。」（如原證八）。
  (二)按原告獨資經營之億昌二場繁養殖場，均直接以管線導引紅毛港外海海水入池繁
    養殖蝦苗，茲以「長運輪」油船因維修不慎發生爆炸，漏油經由潮浪推波助瀾，
    迅速擴散及於紅毛港外海海域及沿岸沙灘，已嚴重污染原告架設於外海之管線，
    原告在無預警情況下，導引當時之「海水」入池，致使池內亦受油污污染，而所
    繁殖之蝦苗亦因缺氧而發死亡，此有後附照片影本三十四張為憑（如原證九）。
    再者，因中油公司投灑大量之除油劑，間而亦影響紅毛港外海海域之生態，此有
    自由時報八十七年七月九日第六版報導可參（如原證十）；而外海海水含油脂量
    是否已降至水產用水水質十毫克＼公升之標準，亦需長期之監測，在有關機關單
    位尚未發佈已符合水產用水水質監測結果之前，原告恐慌、觀望，不敢冒然再導
    引海水入池繁養殖蝦苗，其間因未生產營運所生之消極損害甚大；至於因受漏油
    污染所造成之積極損害，如蝦苗之死亡，養殖池之清洗、消毒、管線之抽換，以
    及所投資之種蝦、飼料、藥品、水電費、燃料費、人工支出等費用，與預期之利
    潤，損失約略為新台幣一二０萬元（如原證十一）。本件公害糾紛事件緣於陽明
    海運公司所營運「長運輪」油船，因現場維修人員疏失致生爆炸漏油污染原告所
    使用之海水，致原告發生財產上之積極損害及消極損害；按現場維修人員為被告
    等之受僱人，茲因該等維修人員因執行維修職務，疏失不法侵害原告權利，被告
    等依民法第一八八條第一項、第八五條第一項及第一八四條第一項前段規定，對
    原告財產上之損失自應負共同侵權行為之連帶賠償責任。
四、其他：
  (一)按中油公司、陽明海運公司及保險公司為專責處理本件公害糾紛事件，業已成立
    「長運輪爆炸案理賠小組」，該小組召集人林昇格律師曾於八十七年六月二十四
    日代理中油公司等與高雄市漁伐協會簽訂「和解同意書」，其「賠償」條件為：
    每艘漁筏、舢舨（一百噸以下，在八十六年十月七日有有效漁業執照，並在八十
    五年十月八日至八十六年十月七日間有一次以上出海進出港記錄者為限）新台幣
    （下同）十萬元，另給付高雄市漁筏協會一百六十萬元補償費（如原證十二）；
    按該理賠小組並未要求高雄市漁筏協會每位會員均要提出實際受害之確切證明，
    乃因「長運輪」漏油污染高雄縣市外海海域，進而予以推定高雄市漁筏協會會員
    受有損害，與其達成協議，惟對同樣需依靠導引高雄港外海海水入池繁養殖蝦曲
    為生之原告（如原證十三），何獨要提出養殖物之死亡證明照片、死亡養殖物之
    冷凍樣品等資料，以供其委任之怡和有限公司審查（如原證十四）﹖前後尺度則
    有不一致之處，何以厚彼而薄此﹖
  (二)復按民國八十七年十一月十八日下午三時許，在中油公司高雄營業處，由汪主任
    秘書順乎主持之第二次協調會，會中獲致之結論為：「(一)有關本案雙方同意以補
    償方式處理，補償原則以本市繁養殖協會所提報之二０八場繁養殖場作通案處理
    ，至於每場補償金額於下次會議決定。(二)因繁養殖場為魚、蝦苗孵化之場所，故
    對水質變化較為敏感（亦即其對水質之品質要求較高），請「理賠小組」對於補
    償金額能從優予以考慮。」（如原證十五）何以理賠小組事後態度翻異，拒絕給
    付分文，反而嚴苛要求原告要提出銷售單據﹖蝦苗死亡之證明文件以供審查﹖是
    否為選擇性之賠償﹖難免令人起疑。
五、綜右所陳，祈請  鈞院明察，賜准判決如訴之聲明，以維小市民權利於萬一，如
    蒙核准，無任感銘之至，而國家環保亦有望矣。
附件：行政院環保署八十九年十二月六日環署裁字第００五一九四八號函暨其附件
      影本各乙份。
原證一：自由時報八十七年十月八日第一版及「長運輪爆炸油污染海域示意圖」影本
        各乙紙。
原證二：八十六年十月九日上午十一時十分會同勘察取樣紀錄影本乙紙。
原證三：中油公司大林煉油廠八十七年二月十六日環監字第 L87020163號書函暨其附
        件（即「中環科技事業股份有限公司」樣品檢驗報告二紙，編號NW000000-0
        、000000-0）影本各乙紙。
原證四：行政院環保署八十七年三月五日環署水字第００一一０００號函影本乙份
        。
原證五：行政院農委會八十七年三月二十一日農漁字第八七一一二六七八號函影本
        乙份。
原證六：國立中山大學海洋環境系之書面傳真影本乙紙。
原證七：國立台灣海洋大學水產養殖學系八十七年三月二十五日水養字第０００二號
        函影本乙紙。
原證八：台灣省水產試驗所八十七年三月二十七日水養字第一四三九號函影本乙份。
原證九：「長運輪」油船漏油事件污染紅毛港外海海域、沿岸沙灘及原告之管線、養
        殖池之照片影本三十四張。
原證十：自由時報八十七年七月九日第六版剪報影本乙則。
原證十一：高雄市蝦業繁養殖協會出具之損害證明乙紙。
原證十二：「長運輪爆炸案理賠小組」與「高雄市漁筏協會」於八十七年六月二十四
          日簽訂之「和解同意書」影本乙紙。
原證十三：高雄市政府建設局漁業處八十八年三月十一日八八高市漁二字第０三六０
          四號函影本乙份。
原證十四：「長運輪爆炸案理賠小組」八十六年十一月十三日函及英商怡和有限公司
          八十六年十一月十一日怡公正第一一０一號函影本各乙份。
原證十五：高雄市政府建設局漁業處八十七年十一月二十日八七高市漁二字第二八０
          七四號函暨其附件（研商「長運輪」污染，本市蝦業繁養殖協會善後事宜
          『第二次協調會』會議紀錄）影本各乙份。


司法院資訊處製作；財團法人民間司法改革基金會備份。
